臺灣高等法院高雄分院民事裁定
109年度重抗更一字第3號
抗  告  人  高豐國際開發投資顧問股份有限公司


法定代理人  劉雪鳳  
代  理  人  吳永茂律師
            羅玲郁律師
            侯昱安律師
相  對  人  林月英（即朱祥根之承受訴訟人）

代  理  人  謝勝合律師
            梁馨云律師
            岳忠樺律師  
上列當事人間遷讓房屋等事件，抗告人對於民國108年4月3日臺
灣高雄地方法院107年度重訴字第163號所為裁定提起抗告，本院
裁定如下：
    主  文
原裁定廢棄，發回臺灣高雄地方法院。
    理  由
一、本件抗告人高豐國際開發投資顧問股份有限公司之法定代理
    人已變更為劉雪鳳，並經劉雪鳳於民國109年7月7日具狀聲
    明承受訴訟（見本院卷第149頁至第151頁），核無不合，應
    予准許。又朱祥根於110年9月14日死亡，全體繼承人同意由
    繼承人林月英單獨承受訴訟，並經林月英具狀聲明承受訴訟
    （見本院卷第347頁至第365頁），亦無不合，應予准許。
二、抗告意旨略以：抗告人原名朱豐建設開發股份有限公司（下
    稱朱豐公司），朱祥根為前負責人，因積欠劉雪鳳借款未清
    償，乃於100年10月6日與劉雪鳳簽立協議書（下稱系爭協議
    書），將朱豐公司全部股權移轉予劉雪鳳或其指定之人以抵
    充債務，抗告人之全體股東遂於100年10月間變更為溫樂源
    及溫肇御，並於100年11月1日召開臨時股東會，選任溫樂源
    、溫肇御、劉雪鳳為董事，且將抗告人名稱變更為高豐國際
    開發投資顧問股份有限公司，復於同日召開董事會選任溫樂
    源為董事長。朱祥根於簽立系爭協議書時，表明朱豐公司股
    東都是借名登記，全部股權均由其負責處理，朱豐公司全部
    股權自已全數由溫樂源及溫肇御取得，上開臨時股東會、董
    事會選任溫樂源為董事、董事長，均屬合法。原裁定以溫樂
    源非抗告人之法定代理人，抗告人提起之原法院107年度重
    訴字第163號遷讓房屋事件（下稱系爭訴訟）未經合法代理
    為由，駁回抗告人之訴訟，自有違誤，爰提起本件抗告，聲
    明請求廢棄原裁定等語。
三、相對人則以：朱豐公司在設立登記時，各股東均有實際出資
    ，並非由朱祥根獨自出資，其餘股東與朱祥根間並非借名登
    記關係。除朱祥根外之公司其餘股東均不同意轉讓股權，亦
    未承認朱祥根之無權處分行為，劉雪鳳或其指定人無法取得
    朱豐公司全部股權。是以，朱豐公司並未於100年11月1日合
    法召開臨時股東會，並未選任溫樂源、溫肇御、劉雪鳳為董
    事，則同日選任溫樂源為董事長之董事會決議當然無效，溫
    樂源嗣於102年11月1日召開之臨時股東會、董事會作成之決
    議亦屬無效，溫樂源既未合法選任為董事長，抗告人提起系
    爭訴訟未經合法代理，且無從補正等語，資為抗辯。
四、經查：
  ㈠抗告人主張：股東已於100年間變更為溫樂源、溫肇御，溫樂
    源嗣經股東臨時會、董事會選任為董事、董事長，溫樂源確
    為抗告人之法定代理人等語，並提出朱豐公司100年11月1日
    股東臨時會議事錄及董事會議事錄、董事會出席董事簽到簿
    、公司章程新舊條文對照表、董事長及董事暨監察人願任同
    意書及身分證影本、變更登記申請書、高雄市政府核准變更
    登記函、公司變更登記表等為證（原審卷第165頁至第185頁
    ）。然據證人即於100年11月間受託辦理抗告人變更登記之
    記帳士李文席於臺灣高雄地方檢察署107年度他字7652號案
    件（下稱系爭偵案）證稱：當時係劉雪鳳帶溫樂源來委託伊
    代送抗告人變更登記文件，股份有限公司變更登記需要股東
    會議事錄、董事會議事錄，因為有更名，需要章程，因為有
    改選董事及監察人，需要董事、監察人願任同意書並檢附身
    分證影本，自95年公司法修法後，不需要提供股權轉讓契約
    書或同意書，只要有公司原始印鑑、原本負責人印鑑及檢附
    上述資料，就可以辦理公司變更登記，資料是劉雪鳳所交付
    ，交付時已經蓋好公司大小章等語（見系爭偵案107年12月1
    3日詢問筆錄），並參酌高雄市政府107年7月24日高市府經
    商公字第10752794200號函檢送之抗告人於100年11月14日申
    請變更登記資料（見原審卷第82頁至第109頁），確無相關
    股權轉讓契約書或同意書，自無從僅因抗告人之變更登記業
    經主管機關核准，即謂其餘股東朱祥發、鍾來國、王沛胡（
    已改名為王俊堯）、朱祥興、林月英、王洪靜容等人（下稱
    朱祥發等6人）均有同意將股權轉讓給溫樂源、溫肇御。
  ㈡抗告人雖主張：朱祥根於100年10月6日與劉雪鳳簽立系爭協
    議書，約定朱祥根為擔保借款如期清償，願將抗告人之所有
    股東及股權移轉至劉雪鳳或劉雪鳳指定之人等情，業據其提
    出系爭協議書為證（見原審卷第163頁至第164頁），且經朱
    祥根於系爭偵案偵查中自承系爭協議書為其所親簽等語在卷
    （見系爭偵案107年12月13日詢問筆錄），並經證人即製作
    系爭協議書之陳俊偉律師到庭證述明確（見本院更一卷第21
    6頁），應堪認抗告人主張系爭協議書為朱祥根所親簽乙節
    屬實。然依朱豐公司股東登記資料觀之，於朱祥根與劉雪鳳
    簽立系爭協議書時，抗告人之股東除朱祥根外，另有朱祥發
    等6人，惟遍觀系爭協議書內容，可知系爭協議書乃朱祥根
    以個人名義所簽立，然轉讓標的除其自身之股權外，尚包括
    朱祥發等6人之股權，則朱祥根將朱祥發等6人之股權併為轉
    讓，核屬就他人權利為處分之行為，自應依朱祥根有無處分
    權限而定其效力。
  ㈢抗告人雖主張：朱祥根於簽立系爭協議書時，表明朱豐公司
    其餘股東都是借名登記，全部股權均由其負責處理云云。然
    按借名登記契約者，謂當事人約定一方將自己之財產以他方
    名義登記，而仍由自己管理、使用、處分，他方允就該財產
    為出名登記之契約。又借名登記為契約之一種，須當事人間
    就借名登記之意思表示合致，始能成立。主張借名登記關係
    存在之當事人，須就此項利己之事實，證明至使法院就其存
    在達確信之程度，始可謂已盡其舉證責任，此觀民事訴訟法
    第277條本文規定自明。本件抗告人主張朱祥根借用朱祥發
    等6人名義，將股權登記予朱祥發等6人名下，為朱祥根所否
    認，抗告人應就朱祥根與朱祥發6人間有借名登記之意思合
    致之事實，負舉證責任。抗告人就此雖聲請傳喚證人鄭成旗
    及陳俊偉為證，然證人陳俊偉於本院證稱：當時我沒有確認
    朱豐公司股東及股權之登記、持有狀況，因為雙方有確認過
    朱豐公司的股東及股權資料，所以我在角色上只是將這些製
    作成協議書的內容而已；劉雪鳳先提出要以朱豐公司之股權
    轉讓作為清償，朱祥根有表示若屆時無法如期清償，就願意
    將朱豐公司之全部股東及股權一併轉讓予劉雪鳳或其指定之
    人，當時沒有提到若屆時其他股東不同意時要如何處理；朱
    祥根有表示自己是朱豐公司之實質負責人，也就是朱祥根有
    權移轉朱豐公司所有股東及股權的意思，但朱祥根當時沒有
    提到朱豐公司股東的出資狀況、股權或有無借名之情形；當
    時沒有交付其他股東的印章、登記印鑑章，也沒有提示給我
    看過等語（見本院更一卷第216頁至第223頁）。證人即曾為
    朱祥根與劉雪鳳書立合作契約之鄭成旗於本院證稱：我不清
    楚朱祥根跟其他公司股東之關係，我沒有看過其他股東；當
    時朱祥根與劉雪鳳協商後有委請我寫契約書，當時是依照他
    們口述我就手寫，實際情形我不清楚；在我參與過程中，我
    沒有看過朱祥根拿著自己及其他股東的印鑑章過，都是朱祥
    根與劉雪鳳私下去協商或辦理，他們私下如何處理我並不曉
    得等語（見本院更一卷第427頁至第430頁）。則依上開證人
    證詞可知，朱祥根雖有向劉雪鳳表示其係朱豐公司之實質負
    責人且有權移轉朱豐公司所有股權，然證人均不清楚朱豐公
    司股東及股權登記狀況，且不清楚朱祥根與其餘股東之關係
    ，亦無從證明其餘股東有授權或同意股權轉讓之事宜，而其
    餘股東中之朱祥興、王俊堯、林月英均不承認朱祥根無權處
    分行為（詳後述），已否認朱祥根有權移轉其等股權，是朱
    祥根上開所述難認為真實，尚難以朱祥根曾有上開自稱為實
    質負責人之表示，即遽認朱祥根與其餘股東有借名登記之關
    係存在。
  ㈣次按無權利人就權利標的物所為之處分，經有權利人之承認
    始生效力，民法第118條第1項定有明文。查朱祥根與劉雪鳳
    簽訂系爭協議書時，朱豐建設開發股份有限公司登記之股權
    情形如下：朱祥根為3,000股、朱祥發為2,000股、林月英為
    2,500股、鍾來國為1,500股、王沛胡為2,000股、王洪靜容
    為2,500股、朱祥興為1,500股等情，此有該公司股東名簿可
    稽（見本院更一卷第97頁）。而抗告人未能證明朱祥根與朱
    祥發等6人間就朱豐公司股權有借名登記關係，則朱祥發等6
    人與劉雪鳳間無轉讓股權之合意，朱祥根卻將朱祥發等6人
    之股權併為轉讓，核屬無權處分之行為。又其餘股東中之朱
    祥興、王俊堯已具狀對抗告人及朱祥根提起訴訟，林月英經
    承受訴訟而成為本件相對人，均不承認朱祥根之無權處分行
    為，抗告人復未能證明朱祥發等6人有承認朱祥根之無權處
    分行為，是朱祥根轉讓其餘股東之無權處分行為，未據其餘
    股東承認該效力未定之行為，從而朱祥發等6人就抗告人公
    司股權共計12,000股均尚未合法移轉。
  ㈤又按法律如規定決議須有代表已發行股份總數之股權達一定
    額數之股東出席時，此一定足額數股份之股東出席，即為該
    股東會決議之成立要件，欠缺此項要件，該股東會決議即屬
    不成立，並非單純之決議方法違法問題而已。股東會出席之
    股東，不足公司法第174條規定應有代表已發行股份總數之
    過半數時，所為之決議因欠缺法律行為之成立要件，應不成
    立，此為本院最新見解；董事會之召集程序有瑕疵時，該董
    事會之效力如何，公司法雖未明文規定，惟董事會為公司之
    權力中樞，為充分確認權力之合法、合理運作，及其決定之
    內容最符合所有董事及股東之權益，應嚴格要求董事會之召
    集程序、決議內容均須符合法律之規定，如有違反，應認為
    當然無效(最高法院103年度台上字第1516號、97年度台上字
    第925號裁判意旨參照)。經查，朱豐建設開發股份有限公司
    登記之股權為15,000股，朱祥發等6人之股權共計12,000股
    ，均尚未合法移轉，已如前述。而朱祥發等6人於100年11月
    1日並未出席臨時股東會，無已發行股份總數過半數股東出
    席之情事，依前開裁判意旨，欠缺一定足額數股份之股東出
    席之要件，100年11月1日股東會選任溫樂源、溫肇御、劉雪
    鳳為董事之決議即屬不成立。是以溫樂源、溫肇御、劉雪鳳
    不具董事資格，隨後於同日即100年11月1日由溫樂源召開，
    溫樂源、溫肇御、劉雪鳳選任溫樂源為董事長之董事會決議
    ，依前開意旨為當然無效。此後，溫樂源召集102年11月1日
    之臨時股東會選任溫樂源、溫肇御、劉雪鳳為董事，任期至
    105年10月31日之決議，及同日選任溫樂源為董事長之董事
    會決議，分為無召集權人所召集之股東會及召集程序違法之
    董事會，均屬無效。故溫樂源非合法之法定代理人甚明，自
    無董事任期屆滿而不及改選時，延長其執行職務至改選董事
    就任時為止之適用。
  ㈥另按原告之訴，有原告或被告無訴訟能力，未由法定代理人
    合法代理，審判長應定期間先命補正，逾期未補正者，法院
    應以裁定駁回之，民事訴訟法第249條第1項第4款定有明文
    。查選任溫樂源為董事及董事長之股東會決議不成立、董事
    會決議無效，溫樂源非抗告人合法之法定代理人，則抗告人
    以溫樂源為法定代理人提起本件訴訟，難認已由法定代理人
    合法代理。然上開法定代理人之欠缺，並非無從補正之事項
    ，原法院自應定期間先命補正，本院尚無命補正起訴程序欠
    缺之權限。原法院未裁定命抗告人限期補正法定代理人，逕
    裁定駁回抗告人之訴，自有未洽。抗告意旨雖未指摘及此，
    惟原裁定既有可議，抗告人求予廢棄原裁定，非無理由，爰
    將原裁定廢棄由原法院更為適當處理。
五、據上論結，本件抗告為有理由，裁定如主文。
中　　華　　民　　國　　111 　年　　8 　　月　　24　　日
　　　                    民事第六庭
                                審判長法  官  魏式璧
                                      法  官  賴文姍
                                      法  官  邱泰錄
以上正本證明與原本無異。
如不服本裁定應於送達後10日內向本院提出再抗告狀（須按他造
當事人之人數附繕本）。再為抗告僅得以適用法規顯有錯誤為理
由，並應委任律師為代理人。
中　　華　　民　　國　　111 　年　　8 　　月　　24　　日
                                      書記官  林芊蕙
附註：
再抗告人之配偶、三親等內之血親、二親等內之姻親，或再抗告
人為法人、中央或地方機關時，其所屬專任人員具有律師資格並
經法院認適當者，亦得為第三審代理人。
再抗告人或其法定代理人具有律師資格者及前項情形，應於提起
再抗告或委任時釋明之。